臺灣臺北地方法院民事判決　　　　　　　96年度訴字第5648號
原　　　告　丁○○
訴訟代理人　鄭志政律師
被　　　告　麻個霸子企業有限公司
法定代理人　乙○○
訴訟代理人　許進德律師
複代理人　　許峻鳴律師
訴訟代理人　林妍汝律師
訴訟代理人　蘇夏曦律師
上列當事人間回復原狀等事件，本院於民國九十六年十二月十七
日言詞辯論終結，判決如下：
    主  文
原告之訴及其假執行之聲請均駁回。
訴訟費用由原告負擔。
    事實及理由
一、原告起訴主張：兩造於民國（下同）95年12月23日簽立麻個
    霸子蒙古火鍋加盟契約書（下簡稱系爭契約），依約原告應
    被告購買火鍋配方用以販售。而原告於96年1月4日匯款新台
    幣（下同）15,000加盟金予被告，並每日購買每份65元之鍋
    底。然原告多次向被告洽談購買鍋品配方，被告均以商業機
    密、鍋品配方為天價為由，被告法定代理人之妻更以配方不
    能賣等語，搪塞拒絕不賣，且反寄發存證信函，要求原告給
    付其餘之加盟金150,000元。被告此舉顯係債務不履行，且
    已違反其網站上所述由加盟總部提供技術移轉之邀約之意思
    表示，為此，原告委請律師發函表示如被告於5日內將配方
    交付予原告，原告當給付其餘加盟金150,000元。被告於96
    年3月31日下午3時收受後，仍未履行，是被告自96年4月6日
    起即已遲延給付。且被告收受律師函後，未經原告同意而將
    每份鍋底從65元漲價至80元，原告遂再委請律師發函，如被
    告於知悉函文3日內不交付配方，則以該函作為解除契約之
    意思表示。而被告已於96年4月16日收受，該函已於96 年4
    月20日發生解除契約之效力。為此，原告請求項目如下：
(一)已交付之加盟金150,000元：契約既已解除，則依民法第259
    條第2項之規定，原告自得請求被告返還已交付之150, 000
    元，及自96年4月20日起計算之遲延利息。
(二)損害賠償：解除契約不妨礙損害賠償之請求，民法第260條
    定有明文。原告因此受有損害而得請求者如下：
    (1)裝潢費：加盟契約要求需與被告公司有一樣之格局、燈光
      、空間，原告為此支出裝潢費計450,000元。
    (2)印刷費：原告印製店卡、型錄、VIP卡、結帳單等應付經
      營所需，支出計34,000元。
    (3)廣告費：原告委託有線電視月刊宣傳印上麻個霸子公司字
      樣，被告公司亦因此受有宣傳利益，原告為此支出105,00
      0元。
(三)以上共計739,000元。
    為此，提起本件訴訟。並聲明：(1)被告應給付原告739,000
    元，及自96年4月20日起至清償日止，按年息5%計算之利息
    。(2)願供擔保請准宣告假執行。
二、被告則以：依系爭契約第一條第二項以及第五條第一項、第
    三項之約定，可知伊並不負有償或無償給付如何調配鍋底之
    秘方予原告之義務，且由系爭契約約定之內容，可知被告公
    司與加盟店之間合作關係為：加盟店給付加盟費用後，被告
    公司即授予加盟店使用商標之權利，並移轉人員訓練、廠商
    資訊、文宣設計、經營方法等技術給加盟店。而被告既係各
    加盟店的營運總部，自負有經營品牌並維護形象、並管控各
    加盟店品質的責任以及義務，由於被告公司各加盟店的蒙古
    火鍋均主打湯底口味獨特、藥材養生的招牌，強調鍋底是由
    數十種天然香料以及中藥材熬煮而成，不用沾醬就很好吃，
    以與市場上其他的火鍋作品牌區隔，因此火鍋湯底的品質良
    窳，對於被告公司商標之市場鑑別度以及消費者認同度誠屬
    重要，為確實管控各加盟店火鍋湯底的一致性，因此於系爭
    契約第五條約定：乙方（即包括原告在內之各加盟店）應依
    其須要向甲方（即被告公司）購買「鍋品配方」，而所謂之
    鍋品配方是指被告指示其中央廚房以各種鍋底材料配合組成
    的湯底包，以求各店湯底品質相同，而其他火鍋食材配料，
    因為與品牌經營、市場區隔的關係較小，故各加盟店可以自
    行向廠商購買，加盟總部僅提供合作廠商資訊供作參考，並
    不予以干涉，此方式亦為市場業界之其他火鍋店加盟業者所
    採用。衡諸契約意旨以及市場慣例，系爭契約中所謂的「依
    其須要購買」是指依其商店中的生意須要向原告進貨購買湯
    底包，故「鍋品配方」並非如原告所稱是指鍋底如何調配的
    方法或是鍋底材料成分如何分配的營業秘密，而係指由被告
    公司指示中央廚房依相同的配分及材料統一製作並供應予各
    加盟店製作完成的鍋底湯包，此觀被告鍋底配方的出貨單上
    有「紅鍋」、「白鍋」、「辣油」、「辣椒」等貨物即可得
    知。原告將「鍋品配方」理解為湯底中各個材料各需搭配多
    少份量，而要求被告給付鍋底成分，並由其自行製作湯底於
    加盟店中銷售，實與契約解釋、企業經營以及市場常規不符
    ，顯有誤會。再者，原告主張「被告只要將鍋品配方給原告
    ，原告絕對會給付其餘的壹拾伍萬元加盟金」，顯然係認為
    系爭契約的加盟金對價係包含了被告應告知湯底成分以及材
    料搭配之營業秘密。惟查，系爭契約既屬加盟契約，則契約
    中所約定的30萬元既屬「加盟金」，則該金錢之對價當然係
    指被告授權原告使用商標、人員訓練、配合廠商資訊等等的
    對價，不包含被告應該給付湯底成分以及材料搭配之營業秘
    密給原告乃屬當然。退步而言，縱認系爭契約所約定的鍋品
    配方是原告所主張之紅鍋以及白鍋之湯底成分以及材料搭配
    之營業秘密，則依照系爭契約第五條第一項規定，原告也應
    以「購買」的方式取得，換言之，原告若欲取得該鍋底配方
    ，也應就該與被告就該營業秘密另行洽商買賣事宜，並非執
    此一加盟契約要求被告以「無償」的方式給付。至原告指稱
    被告未經同意任意漲價部分，係因鍋底包於契約簽立時，原
    告本以每份80元之價格欲賣給原告，惟因原告一再要求降價
    ，在被告公司股東甲○○之協調下，被告改以每份湯包65
    元販賣給原告，惟因今年年底中藥藥材漲價，因為鍋底係以
    中藥材為主要材料製成，且每份鍋底可供2到4人食用，並非
    少量，因此被告基於成本考量不得不調整鍋底價錢，並非任
    意漲價，因此被告並非無理由漲價，且就此一部分被告也無
    違反系爭契約之任何約定。故被告並無違反契約之情事，原
    告所指並無依據，自無權解除系爭契約請求損害賠償。並聲
    明：(一)原告之訴及假執行之聲請均駁回。(二)如受不利判
    決，願供擔保請准免予假執行。
三、原告主張：兩造於95年12月23日簽立系爭加盟契約書，原告
    於96年1月4日匯款新台幣（下同）15,000加盟金予被告，並
    每日購買每份65元之鍋底。嗣原告多次向被告洽談購買鍋品
    配方，被告均以商業機密、鍋品配方為天價為由，拒不販賣
    ，並要求原告給付其餘之加盟金150,000元，原告乃委請律
    師發函表示如被告於5日內將配方交付予原告，原告當給付
    其餘加盟金150,000元，然被告收受律師函後，復將每份鍋
    底從65元漲價至80元，原告遂再委請律師發函，如被告於知
    悉函文3日內不交付配方，則以該函作為解除契約之意思表
    示，而被告已於96年4月16日收受函等情，業據其提出系爭
    加盟契約書、匯款書、存證信函暨收受回執聯（見本院卷第
    9頁至第14頁、第18頁至第24頁）等件為證，並為被告所不
    爭執，應可信實。
四、惟原告主張被告依系爭加盟契約書，負有交付鍋底配方之義
    務，被告拒不交付，顯係債務不履行，且違反其網站上所述
    由加盟總部提供技術移轉之邀約之意思表示，並違反公平交
    易法第21條之規定，系爭契約業經其合法解除，乃請求被告
    返還已交付之加盟金150,000元及自96年4月20日起計算之遲
    延利息與損害賠償，則為被告否認，並以前開情詞置辯。是
    本件原告請求被告返還加盟金本息及損害賠償，有無理由，
    主要之爭點即在於：原告解除系爭契約，是否合法有據？被
    告有無債務不履行之情事？被告依系爭加盟契約書之約定，
    是否有交付鍋底配方之義務？茲分述如下：
(一)被告依系爭加盟契約書之約定，並無交付鍋底配方之義務：
  1.原告主張被告有違約情事，無非以被告違反系爭加盟契約書
    第5條第1款之約定，未將調製火鍋鍋底之配方販賣給原告，
    顯係債務不履行，故依法解除契約請求損害賠償云云。惟為
    被告否認。
  2.經查：
    (1)觀之系爭契約第3條「費用之計算」之第1項約定：「乙方
      （即原告）應於簽訂本契約之同時，支付甲方（即被告）
      加盟金參拾萬元整。」等語（見本院卷第9頁）。而所謂
      之加盟金，依一般之通念，係指被告授權原告使用商標、
      人員訓練、配合廠商資訊等等之對價，但不包括設備、裝
      潢、招牌等相關費用，此觀系爭契約同條第2、3項之約定
      內容自明，是原告給付一半之加盟金，是否同即包含被告
      應該給付湯底配方成分以及材料搭配部分，顯有疑義。況
      依系爭契約第5條第1項係約定「乙方販售蒙古火鍋應依其
      需要向甲方購買鍋品配方。」等語（見本院卷第9頁）。
      足見兩造之真意業已載明：乙方（販售火鍋）應依其需要
      ，另向甲方購買鍋品配方，而此另行購買之價金，應視實
      際購買數量另行計價，並不包括在前開約定之加盟金內至
      明。
    (2)原告雖主張依系爭契約第1條第2項之約定，即「本契約所
      指之鍋品配方係指紅鍋與白鍋內之主要原料配方」等語（
      見同前卷頁），可見被告負有交付系爭鍋品配方之義務云
      云。惟查，前揭約定乃屬系爭加盟契約第1條「名詞定義
      」之範疇，其約定之目的暨真意，僅在於約明系爭契約所
      指之蒙古火鍋，包括紅鍋與白鍋二種，限定其加盟店內販
      售之火鍋種類，至於鍋品配方，則應依同契約第5條第1項
      之約定，視實際需要向被告購買。
    (3)況查該條文意所稱之鍋品配方，係指由被告中央廚房事先
      將材料依比例調製完成之鍋底包，衡之原告於系爭契約簽
      立後，自96年1月底開幕後起迄提起本訴前之4月初止，其
      店內所使用之火鍋湯頭，均係向被告購買事先調製完成之
      鍋底包，亦有被告提出之天母店進貨明細（見本院卷第76
      頁）一紙可佐。再參之同契約第5條第3項「除本條鍋品配
      方需向甲方購買外，其他材料及配料乙方均可自行購買」
      之約定（見同前卷頁），益證系爭契約確已約定紅、白鍋
      之鍋品配方需由原告另行向被告購買無訛。是原告主張被
      告依系爭加盟契約書之約定，負有交付鍋底配方之義務云
      云，與系爭加盟契約書之約定不符，洵無可取。
  3.原告亦未證明被告同意交付鍋底配方予原告：
    (1)原告自承兩造並未就鍋底配方之價金達成合意（見本院卷
      第64頁背面）。
    (2)證人丙○○雖到場證稱：「我們在十二月那天簽約日期下
      午我們在復興南路歷代咖啡簽約，那天我在場，被告是被
      告法定代理人乙○○到場，後來有一個朋友甲○○也到場
      ，他來的時候已經簽約了，簽約簽完之後我們聊天時他才
      到場，簽約前幾天我們也是在歷代咖啡先談妥如何加盟細
      節，所以簽約當天才簽約。」、「我們談論的重點是因為
      我們平常喜歡吃被告麻個霸子火鍋，我們想做個小生意，
      契約內容是我們加盟他的店加盟金三十萬元，包括使用他
      的招牌，還有購買他的鍋底配料，且他要告訴我們鍋底的
      配方。被告法定代理人乙○○他說材料可以向我們買也可
      以向迪化街買。」、「我為了要鍋底配方，我跟被告法定
      代理人乙○○他談清楚，我說先小仁後君子，為了保證我
      們往後的權利，確保以後品質檢測，所以簽約前有談到配
      方的問題。」、「（問：被告如何說？）他並沒有說不好
      ，也沒有說不給，否則我們會另外再談。」、「（問：
      那有講到配方價金嗎？）沒有。」、「（問：你們是如何
      跟被告法定代理人乙○○講配方？）當時加盟金三十萬元
      就包括配方，不是只有鍋底、招牌，還有包括配方。」、
      「（問：後來被告法定代理人乙○○不給配方之後，他有
      沒有開出價錢或是如何回答這個問題？）這事情在過年前
      幾天晚上，我與甲○○、原告丁○○與張先生作確定，張
      先生說我太太說鍋底配方式商業機密不可以給，我當場正
      式問他太太，你確定不可以給鍋底配方嗎？他說不可以，
      張先生講很清楚，掛我招牌就要三十萬元，我要考慮要不
      要加盟，張先生說那掛我招牌二十五萬元，這是大家確認
      這件事情的最後一次見面，後來大家就沒有再見面了。」
      等語（見本院卷第91頁背面、第92頁），惟證人丙○○並
      未證明兩造就鍋底配方之價金部分已達成合意，且其關於
      價金部分之證詞，核與系爭契約書之前開約定內容不符，
      亦與吾人一般在簽約前定當談妥契約重要內容並形諸文字
      之交易常情有違，自難憑取。
    (3)另證人甲○○亦到場證稱；「他們蓋章之前，我並不在，
      但是我到之後，有將合約拿出來給我看，之後有提到鍋底
      、鍋底計價的問題，那時候張先生說所有的原物料，他要
      計算，會給一個圓滿的答案，將近壹佰元，謝小姐表示太
      高，那時候沒有一個確定的價錢。」、「那是後來談的，
      我也有在場，針對價錢部分，因為一直嫌高，張先生說他
      將他配一份，一份，分為白、紅鍋，張先生有說一份六十
      五元。」、「（問：所以合約價金沒有包括買賣鍋底？）
      對。張先生原先說他賣給別人都是壹佰元，但是因為賣給
      別人沒有加盟，賣給原告是有加盟，所以可以談。後來好
      像是談到六十五元。」等語（見本院卷第145頁、第146頁
      ），足見系爭鍋底係需另行購買，並符合契約第5條第1項
      之約定。證人甲○○復證稱：「合約價金是有包括買賣鍋
      底配方。因為原告他要買配方的理由是要知道被告有無偷
      金減兩，簽約當天是同意給鍋底配方，後來才不願意給的
      。後來他還託詞說他太太不願意，說涉及商業機密，所以
      不願意給。」、「張先生有提到三十萬元有包括要告訴鍋
      底配方、有親耳聽到加盟金有包括張先生要告訴謝小姐配
      方內容」云云（見本院卷第147頁、第148頁），惟查，系
      爭加盟店既已明定原告應另行購買鍋底配方，證人亦證明
      兩造一直就一份鍋底之價金若干進行討價還價，足見被告
      依約本不負告知鍋底配方之義務，否則，契約何必定明原
      告應視需要另向被告購買？兩造又焉有可能再就每份配方
      價金若干之爭議進行商討？且證人甲○○係在兩造簽約用
      印後方到場，並非在兩造簽約前即已在場，是證人甲○○
      前開所為之證詞，顯違一般交易常情，並自相矛盾，並無
      可取。
    (4)據上所述，足見兩造於簽約當日，並未就火鍋鍋底調製配
      方之買賣或是給付達成任何協議。是被告所辯倘兩造有談
      過鍋品配方，在當初訂約時就會講好價金，不可能事後才
      來討論等語，符合吾人一般交易締約時之經驗法則，信屬
      可採。原告主張被告業已承諾要交付配方云云，與事實不
      符，並無可採。
(二)被告依系爭加盟契約書之約定，既無交付鍋底配方之義務，
    原告復未證明被告有承諾要交付鍋底配方，兩造亦未就此達
    成合意，足見被告並無違約情事，則原告據以主張被告係債
    務不履行而解除系爭加盟契約書，即屬無據。準此，則原告
    主張被告應返還已交付之加盟金150,000元與損害賠償739,0
    00元，及自96年4月20日起計算之遲延利息，即屬乏據，不
    應准許。
五、從而，原告主張被告應返還已交付之加盟金150,000元與損
    害賠償739,000元，及均自96年4月20日起計算之遲延利息
    ，為無理由，不應准許。原告之訴既經駁回，則其假執行之
    聲請，亦失所附麗而不應准許，應併予駁回。
六、本件判決基礎已臻明確，兩造其餘攻擊防禦方法及訴訟資料
    經本院斟酌後，核與判決結果不生影響，爰無一一論述之必
    要，併此敘明。
七、結論：原告之訴為無理由，依民事訴訟法第78條，判決如主
    文。
中　　華　　民　　國　　96　　年　　12　　月　　31　　日
                  民事第三庭    法　官　林振芳
以上正本係照原本作成
如對本判決上訴，須於判決送達後20日內向本院提出上訴狀
中　　華　　民　　國　　96　　年　　12　　月　　31　　日
                    　　　　　　書記官　李淑芬
